【裁判字號】    89,台上,1172
【裁判日期】    890303
【裁判案由】    偽造有價證券
【裁判全文】
最高法院刑事判決                              八十九年度台上字第一一七二號
    上   訴   人  臺灣高等法院檢察署檢察官
    上訴人即被告  甲○○
右上訴人等因被告偽造有價證券案件，不服臺灣高等法院，中華民國八十七年一月二
日第二審判決（八十六年度上訴字第二八一八號，起訴案號：臺灣桃園地方法院檢察
署八十四年度偵緝字第一九九號、八十五年度偵字第一○五七號），提起上訴，本院
判決如左：
    主  文
原判決撤銷，發回臺灣高等法院。
    理  由
本件原判決認定上訴人即被告甲○○於民國八十一年間曾因賭博案件，經法院判處有
期徒刑六月，於八十一年十月二十二日准予易科罰金執行完畢，猶不知悔改，復於八
十三年十二月二十七日，在高雄市○○路綠森林咖啡廳拾獲黃佑昌所遺失付款人為華
僑商業銀行新興分行、帳號為三一四四－九號、支票號碼分別為AA0000000 號、AA00
00000 號之空白連號支票二紙，竟意圖為自己不法之所有，予以侵占入己，並意圖供
行使之用，且基於概括之犯意，未經黃佑昌同意，於某不詳時地，擅自委由某不知情
之刻印師傅，偽造「黃佑昌」之印章一枚後，先於八十四年三月中旬某日，在某不詳
地點，於其附表編號一所示之支票正面填載如其附表編號一所示之發票日及金額，並
在該紙支票正面發票人欄內，將前開偽刻之印章蓋用其上，以偽造「黃佑昌」之印文
一枚，而偽造黃佑昌為發票人之上開支票一紙，偽造完成後，甲○○隨即前往桃園縣
桃園市○○○路○段六號十四樓之二，將該紙偽造之支票交予不知情之涂柏峰用以支
付貨款，而持以行使。又於同年九月二十四日，基於前述概括犯意，亦在某不詳地點
，在其附表編號二所示之支票正面填載如其附表編號二所示之發票日及金額，並在該
紙支票正面發票人欄內，將前開偽刻之印章蓋用其上，以偽造「黃佑昌」之印文一枚
，而偽造黃佑昌為發票人之上開支票一紙，偽造完成後，隨即前往邱敏南所經營之新
力聲音響公司，將該紙偽造之支票交付予不知情之邱敏南，用以支付購買電器音響之
價款，而行使之，邱敏南收受後再轉交予不知情之黃火盛，黃火盛又轉交予不知情之
呂萬居，嗣經涂柏峰、呂萬居分別提示前揭偽造之支票，皆因黃佑昌已掛失止付而退
票，其後始經警循線查獲等情，因而維持第一審法院論處被告連續意圖供行使之用，
而偽造有價證券（累犯）罪刑（處有期徒刑三年四月）之判決，駁回被告在第二審之
上訴，固非無見。
惟查：（一）審理事實之法院，對於案內與論罪科刑、罪名成立與否有關之一切證據
，除認為不必要者外，均應詳為調查，然後基於調查所得之心證以為判斷之基礎；苟
與待證事實有重要關係，在客觀上認為應行調查之證據，又非不易調查或不能調查，
而未依法加以調查，率予判決者，即有刑事訴訟法第三百七十九條第十款規定所稱應
於審判期日調查之證據未予調查之違法。被告在第一審法院即聲請將前開偽造支票上
之筆跡與其筆跡送請專業機關鑑定，以鑑驗二者是否相同，原審亦認有送鑑定之必要
，而將之送請法務部調查局鑑定，然因送鑑資料不足，法務部調查局乃囑原審以口述
方式命被告當庭快、慢速橫式書寫（正楷、行草書字體）支票正面筆跡、阿拉伯數字
各二十遍，再併同原送鑑資料送鑑定，詎原審未再命被告當庭書寫鑑驗所需之前述資
料併送鑑定，竟以肉眼核對，認被告於八十五年二月九日檢察官偵查時當庭所書寫之
「壹拾肆萬伍仟元整、84.10.0 000000」字跡與其附表編號二所示之支票上字跡，及
被告八十五年一月三日致檢察官信函中之「萬伍仟元」筆跡，與原判決附表編號二所
示支票上之「萬伍仟元」字跡，其字體、筆勢均屬相仿，即認定其附表編號一、二所
示之二紙支票均係被告偽造，殊嫌率斷。又被告在第一審辯稱原判決附表編號一所示
之支票係林坤同持交，當時有證人陳建州在場見聞，並聲請傳訊證人陳建州（見第一
審卷第三十頁背面、第五十五頁背面）為證，第一審法院亦認有傳訊之必要，而予傳
喚，惟在依被告陳報之陳建州住所傳喚無著後，即未再按被告陳報之陳建州服役處所
傳喚，而原審對此與待證事實有重要關係，在客觀上應行調查之證據，亦恝而不論，
自有未盡調查能事之違法。（二）證人邱敏南在第一審及原審先後證稱：「因他朋友
綽號『阿江』在我公司裝音響，二部加起來，十四萬元（指新臺幣，下同），當天是
星期六，我們沒有信用卡之刷卡機，當時有甲○○、阿江夫婦、另有二人可能是阿江
之朋友，有人表示要付支票，第二天甲○○就拿支票來，因為價金祇有十四萬，我與
甲○○很熟，就收起來」、「他（指被告）帶一個朋友綽號『阿江』的人來我這兒買
音響，音響是『阿江』的人買，但付款是甲○○付的，本來阿江是拿信用卡要刷卡，
但我們店裡沒有刷卡機，所以第二天甲○○拿這一張支票來付款的，音響是十四萬五
千元，他開的票也剛好是買音響的金額十四萬五千元」（見第一審卷第五十頁背面、
原審卷第二五頁）及其提出之出貨工作單記載，如若皆屬不虛，則向邱敏南購買音響
者乃綽號「阿江」之案外人，而被告交付原判決附表編號二所示支票予邱敏南之時間
，又是在購買音響之隔日，此時價款金額既已確定，該綽號「阿江」者為支應貨款，
亦不無簽發該紙支票交付之可能，何能以其支票金額適與購買音響之價款吻合，即認
該支票係被告所偽造。原判決說明：「本件二紙支票係由被告分別行使交付予涂柏峰
及邱敏南等情，亦據證人涂柏峰、邱敏南證述在卷，且查該等支票若係來自他人，何
以該等支票上之面額即係被告應支付涂柏峰及邱敏南之貨款，此亦足證該等支票上之
金額應係被告於知悉其應支付之貨款數額後再予簽發甚明」，而為被告不利之認定，
其採證是否合於證據法則，尚待研求。（三）被告在第一審法院供稱面額十四萬五千
元之支票是「江大哥」的，支票後面有其背書（見第一審卷第十九頁背面），而檢視
該紙支票，其背面確有「江大成」之背書（見偵一一四一六號卷第七頁背面），第一
審法院據此向桃園縣警察局、台北市政府警察局、台北縣警察局調得名為「江大成」
者之口卡暨照片，共計三份、無照片之口卡片一份（見第一審卷第三四頁、三七頁、
四十頁、四二頁），惟第一審法院提示上述口卡片予被告辯認時，據答稱：「二者皆
不是」（見第一審卷第五一頁），則第一審法院究係提示幾份口卡供被告辨認，關乎
卷附口卡中是否有被告所稱之「江大成」，原審就此仍未加釐清，難謂無刑事訴訟法
第三百七十九條第十款之違法。（四）證據之證明力雖由法院自由判斷，然證據之本
身如對於待證事實不足為供證明之資料，而事實審仍採為判決之基礎，則其自由判斷
職權之行使，自與採證法則有違。原判決附表所示之二紙支票，係黃佑昌遺失，雖經
黃佑昌供明在卷（見偵一○二七八號卷第十八頁背面），惟黃佑昌曾供稱：「在八十
三年十二月高雄市○○路綠森林咖啡廳被偷走」（見偵一一四一六號卷第十八頁背面
），原判決認定被告係於八十三年十二月二十七日，在高雄市○○路綠森林咖啡廳內
取得前開支票，如若無誤，則上述支票究係黃佑昌不慎遺失，抑或被他人竊取，關乎
被告究係以何種手段取得前述支票及該行為應負之刑責為何，審理事實之法院自應查
明。再者黃佑昌供稱其遺失或失竊之空白支票共計一百張，如若不虛，則事後經偽造
提示者，究有幾張﹖除卷內之二張支票外，是否有他張支票亦係經由被告轉出，如若
不然，被告在高雄市○○路綠森林咖啡廳內，見有黃佑昌之空白支票一百張，何以祇
取去其中二張﹖另九十八張空白支票究由何人取走﹖況且支票為具流通性之有價證券
，向友人借用或於友人持交後轉出之情況，並非事理所全無，執黃佑昌證述遺失或失
竊空白支票一百張之事實，是否足供證明卷內二紙支票確係被告所拾獲﹖被告辯稱支
票或係向友人「林坤同」借用，或係「阿江」持交囑其轉給邱敏南等語，是否毫無可
採，均不無深入探求之餘地。再者原審以肉眼核對，發現被告於八十五年二月九日檢
察官偵查時當庭所書寫之「壹拾肆萬伍仟元整、84.10.0 000000」字跡與附表編號二
所示之支票上之字跡，及被告於八十五年一月三日寄給檢察官之信函中之「萬伍仟元
」與附表編號二所示支票上之「萬伍仟元」字跡，其字體及筆勢均屬相仿，即令屬實
，此勘驗結果亦祇能證明其附表編號二所示支票上之筆跡，與被告之筆跡，或有相似
之處，何能憑此作為其附表編號一之支票亦係被告簽發之佐證﹖原審以肉眼比對勘驗
，既未發現原判決附表編號一所示支票上之筆跡，與被告之筆跡有何相仿之處，竟又
認定該紙支票亦係被告所簽發，此顯有證據上理由矛盾之違法。以上，或係上訴意旨
所指摘，或為本院得依職權調查之事項，應認原判決有撤銷發回之原因。又原判決關
於被告侵占遺失物部分，因與發回部分有牽連犯之審判不可分關係，應一併發回，附
此敘明。
據上論結，應依刑事訴訟法第三百九十七條、第四百零一條，判決如主文。
中      華      民      國    八十九    年      三      月      三      日
                              最高法院刑事第一庭
                                  審判長法官  施  文  仁
                                        法官  張  淳  淙
                                        法官  林  永  茂
                                        法官  蕭  仰  歸
                                        法官  洪  明  輝
      右正本證明與原本無異
                                              書  記  官
中      華      民      國    八十九    年      三      月      八      日


司法院資訊處製作；財團法人民間司法改革基金會備份。
